臺灣雲林地方法院民事判決　　　　　　　 99年度訴字第449號
原　　　告　田祺祜
　　　　　　簡秀枝
上列二人共同
訴訟代理人　張智學律師
被　　　告　邱朝宗
訴訟代理人　鐘為盛律師
上列當事人間請求履行契約事件，本院於民國100年2月18日言詞
辯論終結，判決如下：
    主  文
原告之訴及假執行之聲請均駁回。
訴訟費用由原告負擔。
    事實及理由
壹、程序事項：
一、本件原告聲請本院對被告核發支付命令，請求被告給付新臺
    幣（下同）3,013,008 元及自民國99年10月14日起至清償日
    止，按週年利率百分之5 計算之利息。經本院以99年度司促
    字第8752號支付命令命被告為給付。嗣被告於法定期間內提
    出異議，依民事訴訟法第519 條第1 項之規定，以原告支付
    命令之聲請，視為起訴。
二、按訴狀送達後，原告不得將原訴變更或追加他訴。但有下列
    各款情形之一者，不在此限：一、被告同意者。二、請求之
    基礎事實同一者。三、擴張或減縮應受判決事項之聲明者。
    四、因情事變更而以他項聲明代最初之聲明者。五、該訴訟
    標的對於數人必須合一確定時，追加其原非當事人之人為當
    事人者。六、訴訟進行中，於某法律關係之成立與否有爭執
    ，而其裁判應以該法律關係為據，並求對於被告確定其法律
    關係之判決者。七、不甚礙被告之防禦及訴訟之終結者。被
    告於訴之變更或追加無異議，而為本案之言詞辯論者，視為
    同意變更或追加。民事訴訟法第255 條定有明文。本件原告
    起訴時聲明：被告應給付原告3,013,008 元及自支付命令繕
    本送達之翌日起至清償日止，按週年利率百分之5 計算之利
    息。原告又於訴狀送達被告後，追加被告及訴之聲明為：(一)
    確認被告邱朝宗與被告邱裕權間坐落雲林縣斗六市○○○段
    海豐崙小段836 地號土地及同地段836 之4 地號土地於99年
    9 月20日之買賣契約不存在。(二)被告邱裕權就上開土地於99
    年10月14日以買賣為原因之所有權移轉登記應予塗銷。(三)確
    認被告邱朝宗與被告邱顯棠間就坐落上開地段835 地號土地
    於99年9 月20日之買賣契約不存在。(四)被告邱顯棠就上開土
    地於99年10月14日以買賣為原因之所有權移轉登記應予塗銷
    。(五)就追加前訴之聲明部分願供擔保請准宣告假執行。而被
    告已表示不同意原告為訴之追加（本院卷第49頁）。且經查
    ：原告起訴時訴之聲明請求被告給付3,013,008 元，其請求
    之基礎事實為原告對被告之補貼款請求權是否存在。但上開
    追加被告及聲明(一)至(四)部分，其請求之基礎事實均為被告邱
    朝宗與邱裕權、邱顯棠間就訴外土地之買賣行為是否為通謀
    虛偽意思表示，故前後之基礎事實顯非同一。此外，亦無民
    事訴訟法第255 條第1 項但書第3 款至第7 款所列例外容許
    為訴之追加之情形，則原告為上開訴之追加，於法不合，應
    予駁回。
貳、實體事項：
一、原告主張：
(一)、兩造均為坐落雲林縣斗六市○○○段海豐崙小段840 、841
    地號土地之所有人，為合建房屋，被告委由原告田祺祜為代
    表，由地主提供建築所需用之土地，由訴外人楊南（即楊佑
    南）負責出資興建房屋，並簽訂合建契約書（下稱系爭合建
    契約書）。依照系爭合建契約書第3 條約定，地主不需補貼
    楊南任何費用。而系爭合建契約書第2 條所約定應分配與地
    主之房屋，原告均未分得。是以，其餘地主超出原應分配價
    值之情形，應補貼與原告金錢。
(二)、另外因為地主人數超過9 人，不足以使每位地主分配一幢房
    屋，原告田祺祜向訴外人楊南另外購買編號A2、A10 、A11
    、B1、C2等房屋，於96年8 月9 日訂立預售房屋買賣合約書
    及土地預定買賣合約書。訴外人楊南就系爭合建契約，並沒
    有任何理由向其餘地主收取補貼款，僅能本於買賣契約向原
    告田祺祜請求給付價金，而原告因為系爭合建契約沒有分配
    房屋，理應向其餘地主請求補貼，經核算各地主內部原應分
    配之價值、超值分配應支付之金額及原告田祺祜應得之利潤
    ，被告應給付原告3,013,008 元。
(三)、系爭合建契約書內「56坪1/16補貼建商」之附表，記載「編
    號A1所有人邱朝宗，建坪30.25 ，金額2,010,680 ＋1,002,
    400 ＝3,013,008 元」。其中「補貼建商」之文字為誤繕，
    應係補貼原告之金錢，即扣除被告原應分配價值，超值分配
    應支付與原告之金額以及應給付給原告之利潤。至於編號A2
    、A4、A6、A7、A9、A10 、A11 、B1、C2等9 幢房屋部分，
    原先為建商即訴外人楊南所分配之房屋，均應刪除，漏未刪
    除。系爭合建契約之附表並非合建契約之一部，訴外人楊南
    與地主間並未有附表所示金額補貼之約定，訴外人楊南尚難
    以該附表所載金額請求給付，以上事實已經臺灣雲林地方法
    院98年度訴字第337 號民事判決認定在案。爰依「56坪1/16
    補貼建商」附表之約定，請求被告給付3,013,008 元。
(四)、並聲明：1.被告應給付原告3,013,008 元及自支付命令繕本
    送達之翌日起至清償日止，按週年利率百分之5 計算之利息
    。2.訴訟費用由被告負擔。3.原告願供擔保，請准宣告假執
    行。
二、被告則以：
(一)、原告所主張之合建契約「56坪1/16補貼建商」附表2 份，明
    確載明本件地主補貼款項之補貼對象是建商而非原告。且據
    原告所提出之其與訴外人楊南間之和解書及「各地主已繳建
    商金額確認書暨餘款繳納委任確認書」之記載，本件雲林縣
    斗六市○○○段海豐崙小段840 、841 地號土地各共有人於
    97年9 月25日或99年8 月21日前，均係將該補貼金額交付建
    商即訴外人楊南，而非交付與原告。
(二)、依原告99年12月7 日提出之陳報狀附件即97年9 月25日簽訂
    之「各地主已繳建商金額確認書暨餘款繳納委任確認書」內
    容觀之，原告在簽訂合建契約後至97年9 月25日止，依合建
    契約「56坪1/16補貼建商」附表所載，原告田祺祜已繳交給
    建商即訴外人楊南890 萬元。如該合建契約「56坪1/16補貼
    建商」附表所載之金額係補貼原告田祺祜，何以原告田祺祜
    仍須繳交該款項給建商，豈不矛盾。
(三)、又據合建契約「56坪1/16補貼建商」附表所載，原告簡秀枝
    分得編號A2房屋之補貼金額為1,984,208 元、分得編號A10
    房屋之補貼金額為1,867,008 元；原告田祺祜分得編號C2房
    屋之補貼金額為4,069,200 元、分得編號E1空地之補貼金額
    為1,264,800 元。若該等金額係應補貼原告之金額，又豈有
    原告自己補貼自己之理。
(四)、原告主張被告應補貼原告之理由係以其所分配之房屋數不足
    ，故應補貼云云。惟系爭合建契約係各原土地之所有人與建
    商即訴外人楊南間之契約關係，各土地所有人間並無契約關
    係。如原告真有分配之房屋數不足之情形，亦是原告與建商
    間不完全給付之關係，自無理由要求其他共有人另行補貼之
    理。
(五)、再者，原告稱其有受分配之房屋數不足之情形，卻又稱「簡
    秀枝、田祺祜所分配A2、A10 、B1、C2、及簡秀枝分配A11
    等5 間房屋均屬於原先建商所分配之房屋，惟田祺祜向建商
    所購買，自然沒有理由補貼建商費用。」如原告真有分配房
    屋數不足，自應向建商主張應分配達其主張應分配之戶數才
    是，豈有以分配不足，而另向建商購買之理，此顯與經驗法
    則不符。
(六)、又原告主張合建契約「56坪1/16補貼建商」附表所載之金額
    是要各地主補貼原告，惟原告並未提出證明其究竟應分配戶
    數多少，而有不足多少？又該明細如何計算？何以其他共有
    人應補貼該明細所載金額？故原告片面主張被告應給付其3,
    013,008 元，顯無理由。
(七)、因此，本件實因原告與建商即訴外人楊南間之債務糾紛，或
    因原告向楊南索取之金額不足，此由原告與楊南間之和解書
    何以就其他共有人尾款數額轉由原告田祺祜收取，卻未載明
    被告之尾款由原告收取等字自明，是原告並無理由向被告請
    求給付。
(八)、並聲明：1.原告之訴及假執行之聲請均駁回。2.訴訟費用由
    原告負擔。3.如受不利之判決，被告願供擔保，請准宣告免
    予假執行。
四、不爭執事項：
(一)、兩造均為坐落雲林縣斗六市○○○段海豐崙小段840 、841
    地號土地之所有人，為合建房屋，由地主提供建築所需用之
    土地，由訴外人楊南負責出資興建房屋，並訂定系爭合建契
    約書，依據系爭合建契約書第3 條約定，地主不需補貼訴外
    人楊南任何費用。
(二)、系爭合建契約書另有「56坪1/16補貼建商」附表2 份。
(三)、原告田祺祜與訴外人楊南在96年8 月9 日簽訂編號A2、A10
    、B1、B2、C2等五間房屋及土地之買賣契約書，約定價金合
    計27,600,000元。
(四)、97年9 月25日，地主田祺祥、田祺祜、蔡忠正（莊秀佐代理
    ）、陳慶泉、黃文騫、簡秋惠、被告邱朝宗與訴外人楊鴻諒
   （楊南之子，現場工地負責人），簽訂「各地主已繳納建商
   金額確認書暨餘款繳納委任確認書」，其上註記：以上房屋
   款不足款項統籌由田祺祜向各地主收取後向建商繳納餘款，
   今後建商不得私下向各地主收取上述款項。
(五)、原告田祺祜與楊南簽訂和解書，第4 條約定被告邱朝宗與原
    告田祺祜之債務糾紛與楊南無關。
四、主要爭點：原告依「56坪1/16補貼建商」附表之記載內容為
    請求權基礎，請求被告給付3,013,008 元，有無理由？
五、本院之判斷：
(一)、兩造均為坐落雲林縣斗六市○○○段海豐崙小段840 、841
    地號土地之所有人，為合建房屋，由地主提供建築所需用之
    土地，由訴外人楊南負責出資興建房屋，並簽訂合建契約書
    1 份等情，為兩造所不爭執，並有系爭合建契約書影本一份
    在卷可稽（本院99年度司促字第8752號卷第2 頁至第5 頁）
    ，故上開事實，自堪認為真實。又由系爭合建契約書之署名
    觀之，除原告田祺祜外，其餘地主田祺祥、陳慶泉、簡秀枝
    、莊秀佐、邱朝宗、邱進華、黃文騫、邱進祿等人均在契約
    書上簽名、蓋章，可見該合建契約關係，係分別存在於簽訂
    契約之各地主及訴外人楊南之間，而非僅存在於原告田祺祜
    、簡秀枝與訴外人楊南之間。
(二)、原告雖據系爭合建契約書第3 條：「建造費用：乙方（按即
    訴外人楊南）負責在甲方所提供之土地上建造，其所需之全
    部資金（A1擋土牆包括設計費、私設道路、排水溝、車庫【
    不含採光罩】、工程管理費以及施工所需一切費用、水電工
    程費及所有設備費用）均由乙方負責，乙方不得有物價波動
    或甲方因土地漲價等任何理由，彼此雙方均不得要求補償。
    」之約定，主張被告與訴外人楊南間就系爭合建契約關係並
    無任何補貼關係，故系爭合建契約「56坪1/16補貼建商」附
    表（本院卷第34頁及第36頁）所載之被告應補貼款項3,013,
    008 元，應係被告需補貼與原告之款項等情。惟依系爭合建
    契約第3 條之約定，僅能認為被告就訴外人楊南興建房屋所
    需之資金及相關費用毋須補貼款項給楊南。至於被告所提供
    之土地價值如不及被告所分配房屋之價值，被告是否需補貼
    訴外人楊南，則非本條約定之範圍。故不能基於上開契約之
    約定，遽認定被告與訴外人楊南間並無任何債權債務關係。
    況依據該合建契約書所約定之內容，亦無法認定原告與被告
    間有何補貼款給付之債之關係存在。
(三)、兩造均不爭執本件除有系爭合建契約書外，另有「56坪1/16
    補貼建商」附表2 份，而該2 份附表之抬頭明確記載為「補
    貼建商」，則原告主張該等附表所載之補貼對象為原告，已
    嫌無據。原告雖又主張該等附表上「補貼建商」之文字為誤
    載云云，惟為被告所否認，查原告並無法舉證證明該等附表
    上之「補貼建商」文字確為誤載，且該附表所列之補貼義務
    人眾多，合計應補貼之金額達上千萬之譜，原告在審閱及簽
    訂該等附表時應會審慎為之，豈能於2 份補貼附表就補貼對
    象之記載均不察致發生誤載，故原告此部分之主張，顯屬不
    合常情。
(四)、又系爭合建契約「56坪1/16補貼建商」附表2 份上均有訴外
    人楊南之印文，如該附表所列之補貼事項與訴外人楊南無涉
    ，純粹係各地主應補貼原告之補貼關係，則應不需請訴外人
    楊南於該等附表上用印。況依該附表所載原告田祺祜、簡秀
    枝對合建完成後所分得之編號A2、A10 、B1、C2等房屋及編
    號E1空地亦需提出補貼，則豈有約定自己補貼自己之理，故
    原告依據該等附表主張其為該等附表所列之受領補貼權利人
    ，被告邱朝宗應依該等附表給付其補貼款3,013,008 元等情
    ，亦屬有悖於通常經驗。
(五)、況經訴外人楊南到庭作證稱：我與原告即簡秀枝、田祺祜在
    96年6 月16日的時候，簽訂一個合建契約，由簡秀枝、田祺
    祜及其他土地共有人，將斗六市○○○段海豐崙小段840 、
    841 地號土地供給我出資興建房屋，興建房屋完成以後，由
    我及原告及其它土地之共有人各分得半數的房屋及土地。後
    來因為分配與地主之房屋數量不足使地主每人皆分得一棟，
    所以原告田祺祜就向我買編號A2、A10 、B1、B2、C2等建物
    及建物坐落之土地，我們是約定全部共有的土地五五分，但
    是每個人土地大部分都是56坪，根本不足蓋一間房子，所以
    地主就要貼補給我錢。而每個人要補貼給我的金錢就如「56
    坪1/16補貼建商」附表所載等語（本院卷第49頁背面至第50
    頁）。另經證人陳慶泉到庭證稱：我之前是雲林縣斗六市○
    ○○段海豐崙小段840 、841 地號土地的共有人。後來有與
    訴外人楊南訂一個合建契約約定由地主提供土地，由楊南出
    資蓋屋，依約我們是五五，但我分得之編號A3房屋的價值超
    過我提供之土地價值，所有房屋蓋好並分得房屋以後我有補
    貼金錢給楊南，依照我的認知該補貼款應該是要補貼給楊南
    的等語（本院卷第100 頁至第101 頁背面）。又經證人黃文
    騫到庭證稱：我有與訴外人楊南簽訂了一個合建契約，這個
    合建契約是約定由我提供雲林縣斗六市○○○段海豐崙小段
    840 、841 地號土地應有部分，讓訴外人楊南在上面蓋房子
    ，然後雙方再分配房屋，當初我有跟訴外人楊南約定如果我
    所提供之土地價值不足分配房屋之價值，則應再補貼金錢給
    楊南，法院所提示之「56坪1/16補貼建商」附表上的蓋章是
    我蓋的，事實上我也已經以金錢補貼給楊南，就是因為合建
    完成後我分得編號A8房子的價值超出我提供土地之價值，所
    以我才要補貼楊南，我除了補貼金錢給楊南外，並未補貼金
    錢給原告田祺祜，而且田祺祜也沒有來跟我收過錢等語（本
    院卷第129 頁反面至第130 頁反面）。由上開3 名證人之證
    述，其等均認為本件合建契約，若地主分配房屋價值超過其
    等提供土地價值之補貼關係，係存在於地主與訴外人楊南間
    ，原告並非受補貼之對象，故亦可認為原告之主張係屬無據
    。
(六)、原告田祺祜雖提出其與訴外人楊南在96年8 月9 日所簽訂之
    編號A2、A10 、B1、B2、C2等五間房屋及土地之買賣合約書
    （本院卷第59頁至86頁）各1 份，主張因地主所分配之房屋
    ，不足以使每位地主各分得一幢房屋，故由原告向訴外人楊
    南購買上開房屋分配給地主，因此各地主於分得超過其等提
    供土地價值之房屋後即應給付原告補貼款等情。惟由原告所
    提出之上開房屋及土地買賣合約書，可知原告向訴外人楊南
    購買之房屋為編號A2、A10 、B1、B2、C2等五間房屋。但依
    據「56坪1/16補貼建商」附表所示被告邱朝宗所分得之房屋
    為編號A1房屋。則原告另向訴外人楊南購買編號A2、A10 、
    B1、B2、C2等五間房屋，縱使於地主間有補貼關係，該補貼
    關係亦應存在於分得編號A2、A10 、B1、B2、C2等五間房屋
    之地主與原告田祺祜之間，而與被告邱朝宗無涉。另由證人
    陳慶泉、黃文騫分別分得編號A3、A8房屋（而非原告另向楊
    南購買之編號A2、A10 、B1、B2、C2等五間房屋），其等均
    認為原告田祺祜與其等間並無補貼債權債務關係，亦可證明
    原告另外與訴外人楊南簽訂之房屋、土地買賣契約，與非分
    得編號A2、A10 、B1、B2、C2等五間房屋之地主間沒有補貼
    關係，故原告基此主張其等對被告有補貼款請求權，亦屬無
    憑。
(七)、原告田祺祜雖又提出其與訴外人楊南（即楊佑南）間約定「
    邱朝宗與田祺祜之債務糾紛與楊佑南無關」之和解書一份（
    本院卷第33頁），主張補貼債權債務關係存在於原告與被告
    邱朝宗之間，惟楊南於本院審理時證稱該和解書是原告田祺
    祜請兄弟（指黑道）來逼其簽訂的等語（本院卷第51頁），
    則該和解書所約定之內容是否出於楊南之真意，已非無疑。
    況且由該和解書所載「邱朝宗與田祺祜之債務糾紛與楊佑南
    無關」之文字，亦屬不明確，而無法特定被告邱朝宗與田祺
    祜之間的債務糾紛為何債務糾紛，即無法確定該債務糾紛是
    否即為本件兩造所爭執之補貼關係，故由該和解書亦無法證
    明原告對被告有補貼款之請求權存在。
(八)、原告田祺祜雖復提出備註載有「以上房屋款不足款項統籌由
    田祺祜向各地主收取後（保存登記完畢後各地主要配合申請
    貸款）向建商繳納餘款，今後建商不得私下向各地主收取上
    述款項。」之「各地主已繳建商金額確認書暨餘款繳納委任
    確認書」1 份（本院卷第57頁），主張補貼關係係存在於其
    與被告邱朝宗之間。惟由該確認書所載可知被告邱朝宗已向
    訴外人楊南之子楊鴻諒繳納1,100,000 元。如本件之補貼關
    係係存在於原告田祺祜與被告邱朝宗之間，被告邱朝宗實無
    理由繳款與楊南，並由楊鴻諒收取。況且依上開備註文字之
    文義，亦僅能認為訴外人楊南與原告田祺祜之間僅有委任取
    款關係，其真正收取補貼款權利人仍為訴外人楊南，而不能
    認為原告田祺祜對被告邱朝宗有何債權存在。
(九)、退步言之，縱使上開原告田祺祜與訴外人楊南所簽訂之和解
    書及「各地主已繳建商金額確認書暨餘款繳納委任確認書」
    等係訴外人楊南將其對於被告邱朝宗之債權讓與原告，亦屬
    原告是否能依據債權讓與關係另訴向被告邱朝宗請求給付之
    問題，但本件原告田祺祜直接依據系爭「56坪1/16補貼建商
    」附表之約定為請求權基礎向被告請求給付，究屬不能准許
    。
(十)、此外，依據原告之主張及所提之證據，即便可認為原告田祺
    祜對被告邱朝宗有補貼債權存在，該補貼債權債務關係亦與
    原告簡秀枝無關，故原告簡秀枝訴請被告邱朝宗給付「56坪
    1/16 補貼建商」附表所載之補貼款，亦非有據。
六、綜上所述，依據原告所提出之證據，均不能證明其等對被告
    有補貼款之請求權存在，則原告訴請被告給付其等補貼款3,
    013,008 元及自支付命令送達被告之翌日起至清償日止之遲
    延利息均為無理由，應予駁回。又原告之訴既經駁回，則其
    假執行之聲請，亦失所附麗，應併予駁回。
七、本件待證事實已臻明瞭，兩造其餘攻擊防禦方法及舉證，對
    判決之結果不生影響，不予一一論述。
八、訴訟費用負擔之依據：民事訴訟法第78條、第85條第1 項前
    段。
中    華    民    國   100    年    3     月    4     日
                  民事第二庭    法  官  楊昱辰
以上正本係照原本作成。
如對本判決上訴，須於判決送達後廿日內向本院提出上訴狀。如
委任律師提起上訴者，應一併繳納上訴審裁判費。
中    華    民    國   100    年    3     月    4     日
                                書記官  李松坤